臺北高等行政法院判決　　　　　　　　　　　　　　九十一年度訴字第四五六二號
　　　　　　　　　　　　　　　.
　　原　　　告　新巨企業股份有限公司
　　代　表　人　甲○○董事長.
　　訴訟代理人　龍躍天律師
　　　　　　　　龍雲翔律師（兼送達代收人）
　　右　一　人
　　複 代 理人　丁○○
　　被　　告　　經濟部智慧財產局
　　代　表　人　蔡練生（局長）
　　訴訟代理人　丙○○
　　參　加　人　乙○○
　　訴訟代理人　謝宗穎律師
右當事人間因新型專利異議事件，原告不服經濟部中華民國九十一年九月十日經訴字
第○九一○六一二○四八○號訴願決定，提起行政訴訟，經本院裁定命參加人獨立參
加訴訟，本院判決如左：
    主  文
原告之訴駁回。
訴訟費用由原告負擔。
　　事  實
一、事實概要：
    參加人於民國八十九年六月二十三日以「可發光電腦鍵盤按鍵（二）」（下稱系
    爭案）向被告申請新型專利，經被告編為第00000000號審查，准予專利
    。公告期間，原告提出異議，經被告以九十一年四月十八日（九一）智專三（二
    ）○四○五九字第○九一八九○○○九○八號審定書為異議不成立之處分，原告
    不服，提起訴願，經遭決定駁回，遂向本院提起行政訴訟。
二、兩造聲明：
　(一)原告聲明：
    1.訴願決定及原處分均撤銷。
    2.被告對系爭案應為異議成立之處分。
    3.訴訟費用由被告負擔。
  (二)被告聲明：
    1.駁回原告之訴。
    2.訴訟費用由原告負擔。
  (三)參加人聲明：
    1.駁回原告之訴。
    2.訴訟費用由原告負擔。
三、兩造之爭點：系爭案是否有違核准審定時專利法第一百零五條準用第二十七條第
    一項之規定而不符新型專利要件？
　(一)原告主張之理由：
    1.被告認系爭案所揭露之薄膜電路不同於公告第00000000號「鍵盤之光
      源顯示構造改良」新型專利案（下稱引證案）中印刷電路之可能實施態樣。系
      爭案之按鍵係以透光材料製成，引證案係第一電路板以透光材質製成，難謂兩
      案構造相同。且鑒於申請專利範圍之附屬項依附於獨立項後，同樣具有專利性
      ，故雖系爭案之軟質式鍵盤之限制出現在申請專利範圍附屬項中，仍屬專利必
      須要件。
    2.原告認被告實有審查偏頗之嫌，因為系爭案無論就構造或技術手段均已在引證
      案之專利說明書中所完全揭露，即便稍有不同，亦為熟習該項技藝人士所能輕
      易變更設計者，絕非如被告所言二案具有差異。首先，印刷電路乃為一統稱，
      泛指所有利用印刷技術舖設電子線路以行電器信號傳輸、控制等功能之裝置或
      構造。且薄膜電路板通常為軟質塑膠材質，若以傳統玻璃纖維製成之電路板，
      先將銅膜舖設於電路板上，再以網印機將油漆依電路配置噴塗於電路板上，最
      後以氯化鐵清洗電路板以蝕刻出電子線路之方法，勢必會侵蝕到軟質塑膠材質
      。是故，在現有技術下，薄膜電路絕對係藉由印刷電路的技術，將電子線路直
      接舖設於薄膜電路板上；更何況，依系爭案專利說明書第六頁所述「一般薄膜
      電路板（4）為三層式之結構，上層（41）之內面印有電路，中層（42）相對
      於各觸動體（31）有一通孔（44），下層（43）之內面亦印有電路，由上層與
      下層電路相通便有導通」，可知系爭案早於其專利說明書中，便揭露薄膜電路
      板係應用印刷電路之技術。因此，薄膜電路板實為印刷電路之一種，原告實難
      理解被告係憑何認定系爭案所揭露之薄膜電路不同於引證案中印刷電路之可能
      實施態樣；再者，從引證案之圖示中，可清楚查知，引證案之按鍵係為一種應
      用於筆記型電腦之架橋式按鍵，而筆記型電腦之鍵盤絕對係利用薄膜式電路板
      ，故可知將發光元件應用於薄膜式電路板實已於引證案中充分揭露。
    3.被告認為系爭案之按鍵係以透光材料製成，引證案係第一電路板以透光材質製
      成，故難謂兩案構造相同。原告須敘明第一電路板以透光材質製成，僅為引證
      案之第三實施例，參閱引證案專利說明書第七頁所述「當使用者利用電源供應
      控制開關（3） 開啟電源時，裝設於第二電路板（14）之發光二極體 （141）
      隨即發出光源，經顯示器（121） 而將光源投射於按鍵組（2） 或鍵盤 （1）
      四端部，此可直接搭配利用透明材質製成之按鍵組 （2）」，上述係引證案之
      第一實施例，故知系爭案與引證案構造根本完全相同，被告在未充分了解系爭
      案技術內容的情況下，即稱難謂兩案構造相同，實難令人接受；況且，兩案所
      訴求之重點在於提供光源顯示之鍵盤，被告罔顧系爭案抄襲引證案，將發光元
      件設於鍵盤內之設計，而斤斤計較於按鍵是否為透明材料製成，實有避重就輕
      之嫌。
    4.系爭案創作之主要目的在於讓每一鍵盤上之按鍵可以發出足夠之照明，係運用
      冷光板，便能清楚的顯示出鍵盤上所印製之圖案與文字等符號，於關燈或黑暗
      之場所均能使用，另一目的在於能讓按鍵結構適用於目前慣用之硬式鍵盤；又
      一目的在於能讓按鍵結構適用於一種可攜帶可捲曲之軟質式鍵盤。是故，可清
      楚探知系爭案所請為一種本身具有光源且可發光照明之鍵盤，然而，綜觀系爭
      案之申請專利範圍，其附屬項均在描述軟質式鍵盤的構造，本身即有專利標的
      與技術內容不符之嫌，更遑論該軟質式鍵盤的構造，早為一習知的結構。況且
      ，無論是系爭案或引證案之獨立項均未訴求鍵盤係軟式或硬式，被告稱鑒於申
      請專利範圍之附屬項依附於獨立項後，同樣具有專利性，故雖系爭案之軟質式
      鍵盤之限制出現在申請專利範圍附屬項中，仍屬專利必須要件。殊不知早已違
      反專利審查基準所述獨立項應載明申請專利之標的、構成及其實施之必要技術
      內容、特點暨附屬項應包括所依附項目之全部技術內容，並敘明所依附項目外
      之技術特點，則應要求系爭案作適度合併，以為區分。
    5.系爭案較引證案晚申請，但卻先公開、先核准，而專利是否核准應以專利申請
      範圍之文字為限定。同一性的認定應以申請專利說明書及申請專利範圍的文字
      為主。本件仍依專利法第一百零五條準用第二十七條之規定聲明異議。
　(二)被告主張之理由：
  　1.關於原告難理解被告係認定系爭案所揭露之薄膜電路不同於引證案中印刷電路
      之可能實施態樣乙節，並不正確。事實上，新型係對物品之形狀、構造或裝置
      之創作或改良，如僅提及技術思想而無實際構造內容之揭露，則未達產業上之
      利用性。原告僅提及系爭案所揭露之薄膜電路乃是引證案中印刷電路可能實施
      態樣之一種，並未善盡舉證責任提出確切證據證明系爭案與引證案相同，故被
      告從而認定系爭案所揭露之薄膜電路不同於引證案。
    2.關於原告指被告罔顧系爭案抄襲引證案，將發光元件設於鍵盤內之設計，而斤
      斤計較於按鍵是否為透明材料製成，實有避重就輕之嫌及應要求系爭案作適度
      合併，以為區分乙節，並不正確。事實上，系爭案乃申請於引證案公開之前，
      則如何抄襲引證案，又該申請專利範圍並無不妥之處；新型專利所應用之手段
      ，縱令原理上並非前所未有之創新，而係習用技術，若其空間型態係屬創新，
      並能產生某一新作用或增進該物品某種功效時，亦符合新型專利之要件；引證
      案之光源需透過多數穿孔方能照射到按鍵，系爭案之光源可直接照射按鍵，又
      引證案之硬式構造無法如系爭案之軟性構件可通用於軟質性鍵盤及硬式鍵盤，
      兩案之構造裝置並不相同，難謂系爭案與引案為同一新型，異議不成立之審定
      並無不當。
    3.專利法第二十七條的成立條件嚴謹，須申請專利範圍與說明書都相同，才可成
      立，但系爭案與引證案的構造裝置上不盡相同。
  (三)參加人主張之理由：
    答辯理由同被告。另系爭案的電路、按鍵材質等，與引證案中的印刷電路、第一
    電路板的透光材質等元件不同。系爭案的薄膜電路板可折疊的功效為引證案的印
    刷電路板所無法達到。
　　理  由
一、系爭案係於八十九年六月二十三日申請專利，被告於九十年三月二十日審定准予
    專利，則系爭案有無應不予專利之原因，應以核准審定時所適用之八十三年一月
    二十一日修正公布之專利法為斷，合先明。按凡對物品之形狀、構造或裝置之
    創作或改良，而可供產業上利用者，得依法取得新型專利，為系爭專利核准審定
    時專利法第九十七條暨第九十八條第一項所規定。而同法第一百零二條第一項規
    定，公告中之新型，任何人認有違反前揭專利法第一百零五條準用第二十七條或
    第九十七條至第九十九條規定者，依法得自公告之日起三個月內，備具異議書，
    附具證明文件，向專利專責機關提起異議。又二人以上有同一之發明，各別申請
    時，應就最先申請者准予發明專利。但後申請者所主張之優先權日早於先申請者
    之申請日時，不在此限，系爭案核准審定時專利法第二十七條亦有明文。
二、系爭案專利申請範圍依卷附專利說明書之記載為：
　1.一種可發光電腦鍵盤按鍵（二），在鍵盤每一按鍵下設有一彈性觸動體層，且於
    該彈性觸動體層設有一薄膜電路板，其特徵在於：該薄膜電路板上方設有一發光
    元件，該發光元件能為一冷光板，且能於冷光板上相對於各按鍵均設有一發光區
    ，該按鍵為以透光材料製成者，冷光板之電路連設於一發光控制鍵處，於黑暗中
    啟動發光控制鍵使整個鍵盤各鍵發光。
  2.如申請專利範圍第一項所述之可發光電腦鍵盤按鍵（二），其中該鍵盤能具有軟
    質之上蓋與底板，以形成可捲起與攜帶之型態。
  3.如申請專利範圍第二項所述之可發光電腦鍵盤按鍵（二），其中該鍵盤之該上蓋
    係由一上層膜與一下層膜所夾設而成，各該上、下層膜係一體成型向上凹設有突
    出之格體部份。
  4.如申請專利範圍第三項所述之可發光電腦鍵盤按鍵（二），其中該鍵盤之該上蓋
    在兩層膜壓設有一軟質片體，軟質片體上相對印置有各按鍵之文字符號，係以沖
    壓方式形成。
三、引證案為九十年十二月十一日審定公告第00000000號專利案，其公告日
    在系爭案申請日（八十九年六月二十三日）之後，因此，尚不能以引證案作為系
    爭案不具進步性之論據，應先敘明。而引證案係一種鍵盤之光源構造改良，主要
    在於鍵盤上具有一光源顯示區，以提供使用者易於確認鍵盤位置並增整體美觀之
    感，其係於基板之頂面設有複數按鍵組一受前述按鍵組壓掣印刷電路以傳送按鍵
    指令之第一電路板，並於基板上適當位置處設有至少一顯示區，另於基板之底面
    舖設有一第二電路板，於第二電路板上相對應顯示區處設有藉第二電路接通電源
    即射出光源至顯示區發光之發光元件，而構成一可提供光源顯示之鍵盤 (創作摘
    要參照）。
四、經查，引證案之按鍵指令係利用其印製於第一電路板之印刷電路來達成，而系爭
    案之按鍵指令係直接利用薄膜電路板，又引證案之發光元件係設於基板12底面之
    第二電路板上，再經於基板開設有透孔之顯示區 121發光始能照射到按鍵，系爭
    案之發光元件6係設於薄膜電路板4之上，光源可由鍵盤之底面直接照射透明之按
    鍵。引證案與系爭案之按鍵指令與發光元件結構及其組態顯有差異，尚不能因系
    爭案之按鍵係以透光材料製成，而引證案係第一電路板亦以透光材質製成，即謂
    為同一新型。原告主張系爭案無論就構造或技術手段均已在引證案之專利說明書
    中所完全揭露，非屬可採。至原告主張系爭案與引證案即便稍有不同，亦為熟習
    該項技藝人士所能輕易變更設計者部分，查上述系爭案與引證案按鍵指令、發光
    元件設置構造及位置顯有差異，構件有簡繁之不同，並非簡易之改變，原告此部
    分主張仍非可採。況系爭案是否為引證案之技術特徵之簡易改變而為熟悉該項技
    術之人所能輕易完成而無功效之增進，核屬系爭案與引證案相較是否具進步性之
    判斷範疇，與本件爭點係就系爭案與引證案是否為同一新型之判斷，兩者並不相
    同，原告該部分之主張，亦不能執為有利原告之判斷。
五、綜上所述，引證案公告日在系爭案申請日之後，引證案不能作為系爭案不具進步
    性之論據。系爭案與引證案之結構、組態均有不同，引證案不足以證明與系爭案
    為相同之新型而不具新穎性。因此，引證案不能證明系爭案有違核准審定時專利
    法第一百零五條準用第二十七條第一項之規定。從而被告為異議不成立之審定，
    於法並無不合，訴願決定予以駁回，亦屬妥適，本件原告之訴為無理由，應予駁
    回。
據上論結，本件原告之訴為無理由，爰依行政訴訟法第九十八條第三項前段，判決如
主文。
中　　　華　　　民　　　國　　九十三　　年　　　三　　　月　　 十一 　　日
                        臺 北 高 等 行 政 法 院   第 二 庭
                                           審 判 長 法  官　姜素娥
                                                    法  官　林文舟
                                                    法  官　陳國成
右為正本係照原本作成。
如不服本判決，應於送達後二十日內，向本院提出上訴狀並表明上訴理由，如於本判
決宣示後送達前提起上訴者，應於判決送達後二十日內補提上訴理由書（須按他造人
數附繕本）。
中　　　華　　　民　　　國　　九十三　　年　　　三　　　月　　 十二 　　日
  　　　　　　　　　　　　　　　　　　　　          書記官　王英傑
